# 买试剂送仪器是否需要按融资租赁处理

提问人：随风 8373 时间：2015-09-14 09:58:54
瑞华计学撮要中有段“医药企业在买试剂送仪器销售模式下免费提供给医院的仪器的核算” 问题 4-2-2（医药企业在“买试剂送仪器”销售模式下免费提供给医院的仪器的核算） 问题： 医药企业在“买试剂送仪器”销售模式下免费提供给医院的仪器应如何核算？ 背景：
A 公司的主要产品为体外诊断试剂，为了促进试剂的销售，公司会向部分医院免费提供 体外诊断仪器，并在合同中约定医院需配套采购 A 公司的试剂。合同期限一般为 5 年，接 近于这些仪器通常情况下的使用寿命。合同期满后，仪器一般以名义价格出售给医院（或者 无偿赠送，此处的名义价格通常可以忽略不计）。A 公司目前将这部分免费提供给医院使用 的仪器作为固定资产核算，按合同约定使用年限与可使用年限孰短的年限计提折旧。 解答： 在本案例中，A 公司与医院签订的免费提供仪器的合同，其履行依赖于特定资产（所提 供的仪器），且在合同期限内，将仪器的使用权转移给医院，因此该合同中包含租赁安排， 应按照《企业会计准则第 21 号——租赁》进行会计处理。 《企业会计准则第 21 号——租赁》第五条对“融资租赁”的定义是：“融资租赁，是指 实质上转移了与资产所有权有关的全部风险和报酬的租赁。其所有权最终可能转移，也可能 不转移”。由该定义可知，判断一项交易是融资租赁还是经营租赁的最根本标准是租赁物所 有权上的主要风险和报酬的转移和承担情况。该准则第六条所列的五项具体标准仅是在一般情况下的参考标准，当这些具体标准与准则第五条所规定的基本定义发生矛盾时，应以第五 条的基本定义为依据进行判断。 根据本案例背景所述，“为了促进试剂的销售，公司会向部分医院免费提供体外诊断仪 器，并在合同中约定医院需配套采购 A 公司的试剂”。在此情况下，由于不直接收取仪器的 租金，这些免费提供的仪器的成本，以及按合同约定应由 A 公司负担的修理和维护费等，就需要从试剂销售的毛利中回收。因此： （ 1 ）如果合同中没有约定医院在规定期限内的试剂最低采购量或采购额，或者虽然约 定了最低采购量或最低采购额，但该等采购量或采购额按照正常利润水平计算的毛利不足以 支持仪器成本和日常维护及修理支出的回收，则表明最终能否收回仪器成本和日常修理维护 支出存在较大的不确定性，在此情况下，应当认为该项租赁虽然涵盖了仪器使用寿命的大部 分，但仪器所有权上的主要风险和报酬仍由作为出租人的 A 公司享有或承担，因此应归类 为经营租赁。在此模式下，A公司应当将这些免费提供的仪器作为其固定资产予以确认（从 另一方面讲，此时对 A 公司而言，这些仪器符合《企业会计准则第 4号——固定资产》第三条所规定的固定资产定义，即为了出租目的而持有、使用寿命超过一个会计年度的有形资 产）。这些固定资产应当在相关合同约定的免费使用期内计提折旧，与相应期间内从试剂销 售毛利中提取的租赁收入相配比。由于此处每期可确认的租金收入取决于试剂销售收入和毛 利率，因此属于“或有租金”。根据《企业会计准则第 21 号——租赁》第二十九条规定， 对于经营租赁中的出租人而言，或有租金应当在实际发生时计入当期损益；同时，如果本期 内试剂的销售量或销售额低于预期，或者相关试剂的毛利率下降，则表明其存在减值迹象， 应根据《企业会计准则第 8 号——资产减值》的规定对其进行减值测试，并就可收回金额低 于账面价值的差额对其计提减值准备。 （ 2 ）如果合同中约定了最低采购量或最低采购额，且该等采购量或采购额按照正常利润水平计算的毛利足以支持仪器成本和日常维护及修理支出的回收，则表明最终能否收回仪 器成本和日常修理维护支出的不确定性较小，相应地，可以认为这些仪器所有权上的主要风 险和报酬已经转移给医院，该租赁构成融资租赁，其最低租赁付款额等于合同期间内的约定 最低采购量或最低采购额按照正常毛利率水平计算的毛利额。（注：在实务操作中，还应当 关注医院履行合同约定的最低采购量或最低采购额义务的意愿和财务能力，以及合同是否对 医院的违约行为规定了有力的制裁措施，以将取得最低租赁付款额的不确定性降低到最低限 度。如果能否取得最低租赁付款额仍存在较大不确定性的，则可能不能归类为融资租赁。） 在实务中，一些销售办公耗材的企业也采用类似的“买耗材送办公设备”的销售模式促 进耗材销售。对这种销售模式下免费提供给顾客的办公设备的核算，也应参照上述方法。
针对这段话我觉得还可以从另外一个角度去考虑：融资租赁有个直接的目的就是融资，否则不能称其为融资租赁，不能单单从融资租赁五个要求去确定；如果医院方无实际融资需求，则不能作为融资租赁，考虑到该赠送的仪器在医院使用年限较久，故应对其进行分摊，按使用时长或使用次数按长期待摊费用处理；

回答人：chenyiwei
融资租赁和经营租赁区分的最根本标准就是其定义，即对所有权上主要风险和报酬的转移和享有、承担情况的判断。承租人是否具有“融资需求”并不是纳入考虑范围的因素。这里的“融资租赁”是一个整体的名称，并不能从其中分拆出“融资”的含义。只不过因为最早采用该交易模式可能确实是为了承租人的融资需要，但那么多年发展下来，其范围早已扩展了。